【裁判字號】    99,台上,5315
【裁判日期】    990826
【裁判案由】    偽證等罪
【裁判全文】
最高法院刑事判決            九十九年度台上字第五三一五號
上  訴  人  甲○○
上列上訴人因偽證等罪案件，不服台灣高等法院中華民國九十七
年十月三十日第二審判決（九十七年度上訴字第三六七七號，起
訴案號：台灣板橋地方法院檢察署九十六年度偵字第一七九三八
號），提起上訴，本院判決如下：
    主  文
上訴駁回。
    理  由
一偽證罪部分：
按刑事訴訟法第三百七十七條規定，上訴於第三審法院，非以判
決違背法令為理由，不得為之。是提起第三審上訴，應以原判決
違背法令為理由，係屬法定要件。如果上訴理由書狀並未依據卷
內訴訟資料，具體指摘原判決不適用何種法則或如何適用不當，
或所指摘原判決違法情事，顯與法律規定得為第三審上訴理由之
違法情形，不相適合時，均應認其上訴為違背法律上之程式，予
以駁回。本件上訴人甲○○上訴意旨略稱：(一)、原判決雖以台灣
板橋地方法院檢察署檢察官九十五年度偵字第二七三一一號林明
宗詐欺案不起訴處分書、證人林明宗於偵查及第一審之證詞、證
人乙○○於偵查中之證詞，為上訴人論罪之依據。惟上開不起訴
處分書並非確定判決，並無拘束法院之效力。又林明宗、乙○○
於偵查中所證亦有諸多矛盾不符之處，其中就乙○○交付予林明
宗之金錢係整鈔或夾有硬幣、林明宗至原先約定之現場係要拿東
西或載客、林明宗取得乙○○交付之物品後原來之目的地係樹林
或土城等節，兩人所述不一，已有可疑。另林明宗雖稱當時公司
係要其至台北縣中和市○○路三七五號載客，然公司之派車紀錄
卻載為三七一號；林明宗於偵查中先證稱：伊到現場時，沒有看
到人，曾跟公司回報等語，嗣又改稱：伊到現場時，乙○○已在
樓下等語，前後不一，且與公司之派車紀錄記載「未見車輛一二
三（林明宗之計程車編號）」（並非未見到人）等情不符，林明
宗所述亦自相矛盾。再者，證人謝文雄、蘇哲賢（即乙○○之老
闆）於偵查中亦證稱：伊等平常都是自行至店內拿錢，並告誡員
工不要受騙，若遇有人打電話自稱是老闆要來店裡拿錢，應再撥
打伊等之電話確認等語，然依林明宗所證，乙○○卻未確認其身
分，即將錢及手機交予林明宗，乙○○此舉顯與常情不符。原判
決未予究明林明宗、乙○○之證詞有諸多瑕疵，遽採其二人之證
詞為上訴人論罪之基礎，且未明其取捨之依據，顯有違背證據
法則及理由不備之違法。(二)、上訴人於原審即聲請調閱乙○○任
職網咖店之電話（00000000號）、賓樂交通公司（下稱
賓樂公司）叫車電話（00000000號）、林明宗所使用之
行動電話（0000000000號）、林明宗所述歹徒所使用
之行動電話（0000000000號）及乙○○所稱遭詐騙而
交予林明宗之該支行動電話等相關通聯紀錄，乃原判決僅調閱該
網咖店之電話通聯（已逾保存期限，無從調閱），對其他部分之
聲請均棄之未查，亦有調查未盡之違背法令。況上開證據資料本
屬檢察官偵查犯罪依職權應調查之證據，茲因檢察官未及時追查
，致無從調閱網咖電話之通聯紀錄，自應歸咎於檢方之疏失，豈
能將此不利益歸責於上訴人。又乙○○於偵查中接受訊問時，上
訴人並未在場，而乙○○於偵查中所證又有諸多瑕疵，上訴人於
原審乃聲請傳喚乙○○，原審雖發函警察機關拘提乙○○，惟於
審判期日未見拘提機關函覆，則乙○○於偵查中之證詞，並不符
合刑事訴訟法第一百五十九條之三第三款之情形，該證詞是否具
有證據能力，尚屬有疑，原判決遽以之為上訴人之犯罪證據，其
判決自屬違法。(三)、上訴人素行良好，辛勤工作以養家糊口，豈
可能為幫助他人詐騙新台幣（下同）一萬零三百元之微薄利益而
令自己身觸法網，且案發時係民國九十五年十月十三日，上訴人
於「司邁特檳榔」工作至九十六年二月五日始離職，如上訴人有
犯罪，理應於犯罪後即離職、逃匿，豈可能仍持續在檳榔攤工作
甚久，此益足反證上訴人並無犯罪，原判決顯有違誤等語。
惟查證據之取捨、證據證明力之判斷，以及事實有無之認定，屬
事實審法院之職權，苟其取捨判斷與認定，並不違背論理法則及
經驗法則，即不容任意指為違法，而執為適法之第三審上訴理由
。本件原判決認定上訴人有其事實欄所載偽證犯行，係依憑乙○
○於偵查中之證詞，林明宗於警詢、偵查及第一審之證詞，鄭君
代於第一審之證詞，以及卷附之賓樂公司派車查詢列印資料、林
明宗所使用之0000000000號行動電話通話紀錄表、台
灣板橋地方法院檢察署檢察官九十五年度偵字第二七三一一號林
明宗詐欺案不起訴處分書、上訴人於台灣板橋地方法院檢察署作
證之偵查筆錄及證人結文等證據資料，予以綜合判斷，認上訴人
犯行堪以認定。並指駁、說明上訴人否認犯罪，辯稱：當天一個
開白色轎車的人跟伊買檳榔、飲料時，就拿手機跟一小疊百元鈔
票給伊說，等一下會有一個計程車司機來拿，伊沒有想那麼多，
就先幫他收下來，後來是林明宗來跟伊拿的云云，為卸責飾詞，
並無足取；上訴人聲請向中華電信股份有限公司、遠傳電信股份
有限公司調閱乙○○、林明宗等人上開多筆通話紀錄及詰問證人
林明宗，核無再予調查傳訊之必要等由甚詳。又以核上訴人此部
分所為，係犯刑法第一百六十八條之偽證罪，於法定刑度內，酌
情量處有期徒刑六月，並以其犯罪時間係在九十六年四月二十四
日之前，依中華民國九十六年罪犯減刑條例第二條第一項第三款
規定，減其宣告刑二分之一（即減為有期徒刑三月）。已詳其
所憑證據及認定之理由，所為論斷均有卷存證據資料可資覆按。
上訴意旨雖指摘原判決違法，然查：(一)、證人之陳述有部分前後
不符，或相互間有所歧異時，究竟何者為可採，法院本得依其自
由心證予以斟酌，若其基本事實之陳述與真實性無礙時，仍非不
得予以採信，非謂一有不符或矛盾，即認其全部均為不可採信。
乙○○、林明宗於偵查中所為之陳述，其中就細節部分雖有如上
訴意旨所指摘相互歧異之處，惟原判決綜合上開卷證資料，相互
勾稽、分析，認乙○○、林明宗就該事件基本事實之陳述均相一
致，採納乙○○於偵查中證稱：伊於接獲自稱蘇姓老闆之電話，
受詐騙而交付金錢與行動電話予計程車司機林明宗等語，及林明
宗於警詢、偵查及第一審時證稱：伊接獲車行派車通知前往上址
時，未見叫車之男子，惟見一位小姐過來，拿錢給伊並交付記載
０九一六開頭之行動電話號碼紙條一張，後來又接獲車行通知再
折返由該小姐再交付行動電話一支，伊取得乙○○交付之上開金
錢及行動電話後，即依指示將上開財物送至台北縣鶯歌鎮○○路
二十九巷五號前之「司邁特」檳榔攤，並交付給上訴人等語，而
認定上訴人確有偽證犯行等情，已說明本於調查所得心證，分別
定其取捨而為事實判斷之理由。所為論斷，核無違背經驗法則、
論理法則，自屬原審證據取捨及事實判斷之適法職權行使，並無
上訴意旨所指違背證據法則或理由不備之違法情形。(二)、刑事被
告詰問證人之權利，係憲法所保障之基本人權及訴訟權基本內容
之一，不容任意剝奪；其於現行刑事訴訟制度之設計，則以刑事
訴訟法第一百六十六條以降規定之交互詰問為實踐，藉賦予當事
人在公判庭當面輪流盤問證人，以求發見真實之機會，而辨明供
述證據之真偽。此項詰問規定，屬於人證之調查，與刑事訴訟法
第一百六十四條、第一百六十五條規定同屬調查證據程序之一環
。偵查中檢察官為蒐集被告犯罪證據，訊問證人旨在確認被告嫌
疑之有無及內容，與審判期日透過當事人之攻防，調查證人以認
定事實之性質及目的有別。偵查中訊問證人，法無明文必須傳喚
被告使之得以在場；刑事訴訟法第二百四十八條第一項前段雖規
定「如被告在場者，被告得親自詰問」，事實上亦難期被告有於
偵查中行使詰問權之機會。此項未經被告詰問之被告以外之人於
偵查中向檢察官所為之陳述，被告於審判中非不得放棄對原供述
人之反對詰問權，刑事訴訟法第二百八十八條第二項前段規定「
審判長對於準備程序中當事人不爭執之被告以外之人之陳述，得
僅以宣讀或告以要旨代之」，即明斯旨。從而，該未經被告詰問
之被告以外之人於偵查中向檢察官所為之陳述，除顯有不可信之
情況者外，依刑事訴訟法第一百五十九條之一第二項規定，係屬
有證據能力，但為未經完足調查之證據。然證人於審判中，若有
刑事訴訟法第一百五十九條之三所規定無法傳喚或傳喚不到，或
到庭後無法陳述或無正當理由拒絕陳述之法定情形，若仍認上開
於偵查中向檢察官所為之陳述，係未經完成調查之證據，不僅無
助於訴訟之進行，且有礙於真實之發現。於此情形，審判長如已
依刑事訴訟法第一百六十五條之規定進行調查之程序，應認上開
於偵查中向檢察官所為之陳述，屬已完成調查之證據，得為本案
論罪之基礎。乙○○經原審依址傳喚、拘提未獲等情，有其個人
戶籍基本資料、送達證書及拘票在卷可查，乙○○已因所在不明
而傳拘未到。原審審判長於審理期日既已依法提示乙○○之偵查
筆錄並告以要旨，予當事人辯論之機會，即已完成該證據調查之
程序，原判決援引乙○○之偵查筆錄作為上訴人之論罪依據，核
無違誤。上訴意旨執此指摘原判決違法，自非合法之上訴理由。
(三)、至於其他上訴意旨，均係就原審已調查及依憑卷證資料所為
採證認事職權之合法行使，以及原判決已論列說明之事項，依憑
己見，任意指為違法，並重為事實之爭執，否認犯罪，殊與法律
規定得為第三審上訴理由之違法情形不相適合。衡以前開說明，
其此部分之上訴為違背法律上之程式，應予駁回。
二幫助詐欺罪部分：
按刑事訴訟法第三百七十六條所列各罪之案件，經第二審判決者
，不得上訴於第三審法院，為該法條所明定。本件上訴人因幫助
詐欺罪案件，原審係依刑法第三十條第一項、第三百三十九條第
一項論處罪刑，核屬刑事訴訟法第三百七十六條第四款之案件。
依首開說明，既經第二審判決，自不得上訴於第三審法院，上訴
人就此部分猶提起上訴，顯為法所不許，應予駁回。
據上論結，應依刑事訴訟法第三百九十五條前段，判決如主文。
中    華    民    國  九十九  年    八    月  二十六  日
                      最高法院刑事第十三庭
                          審判長法官  賴  忠  星
                                法官  呂  丹  玉
                                法官  吳      燦
                                法官  蔡  名  曜
                                法官  葉  麗  霞
本件正本證明與原本無異
                                      書  記  官
中    華    民    國  九十九  年    九    月    一    日
                                                      Ｅ

司法院資訊處製作；財團法人民間司法改革基金會備份。
